【裁判字號】    92,台上,7205
【裁判日期】    921219
【裁判案由】    誣告
【裁判全文】
最高法院刑事判決                              九十二年度台上字第七二０五號
    上  訴  人  甲○○
右上訴人因誣告案件，不服台灣高等法院臺南分院中華民國九十年六月二十七日第二
審判決（九十年度上訴字第六九九號，起訴案號：臺灣臺南地方法院檢察署八十九年
度偵字第九一五一號），提起上訴，本院判決如左：
    主  文
上訴駁回。
    理  由
按刑事訴訟法第三百七十七條規定，上訴於第三審法院，非以判決違背法令為理由，
不得為之。是提起第三審上訴，應以原判決違背法令為理由，係屬法定要件。如果上
訴理由狀並未依據卷內訴訟資料，具體指摘原判決不適用何種法則或如何適用不當，
或所指摘原判決違法情事，顯與法律規定得為第三審上訴理由之違法情形，不相適合
時，均應認其上訴為違背法律上之程式，予以駁回。本件原判決維持第一審法院論處
上訴人甲○○意圖他人受刑事處分向該管公務員誣告罪刑（處有期徒刑六月）之判決
，駁回上訴人在第二審之上訴。上訴人之上訴意旨略稱：（一）上訴人與告訴人黃建
豐簽訂本件租賃合約書後，於民國八十六年三月十八日收到告訴人存證信函，提及祇
能經營活動式夜間攤販，與原來租約約定相去甚遠，乃電詢告訴人之父黃先霸，黃先
霸答稱：只要上訴人同往公證及簽發四張擔保支票。嗣於八十六年三月二十二日上訴
人與告訴人同往法院公證租約，告訴人又提出其書具之切結書，囑上訴人簽名同意，
上訴人不解，乃請友人莊博名前來協助，當時黃先霸曾告知可以蓋房子，有錄音帶及
譯文為證，後來台南市政府函令限期補照，告訴人拒絕配合出具同意書，造成上訴人
經營之黃昏市場被拆除，呂金順復未經上訴人同意，於八十六年九月十六日擅自書立
終止契約承諾書，損害上訴人權益至鉅，上訴人於請教律師後，認告訴人與呂金順有
共謀詐欺之嫌，因而提出告訴，並檢附流程表及相關證據，原審於審判期日就上開有
利於上訴人之證據未予調查，又未說明未調查之理由，顯有應於審判期日調查證據未
予調查之違法。（二）原判決認定上訴人確係在簽約之前即已知悉土地限建一節，業
據告訴人及證人呂金順迭次供述明確，經核與事實相符，衡諸常情，告訴人及呂金順
所供之情節合乎常理，堪予採信。但上訴人與告訴人、呂金順纏訟數年，何以上訴人
所辯不足採信？何以告訴人及呂金順所述，較合常理，有何證據足以證明告訴人及呂
金順之供述，與事實相符，原判決並未明確論述。況且倘非基於信任，上訴人何以受
騙，上訴人基於信任呂金順，故與之合夥投資，未查證乃因信任呂金順所致，原判決
以上訴人投下鉅資，毫未查證，顯與常情不符云云，為不利於上訴人之認定，乃忽略
個案特定因素之臆測。（三）原判決以：「告訴人既於八十六年三月十七日以存證信
函告知土地限建，上訴人不但未中止租賃，反與地主於八十六年三月二十二日至台灣
台南地方法院辦理契約公證」及證人鄭妃珍、李宗杰、歐國成之證言，認定上訴人未
受告訴人詐欺。惟上訴人於訂約後，即於八十六年三月初著手進行整地及申辦建築執
照等事，投入資金及依雙方約定前往法院公證，乃屬正常，嗣台南市政府於八十六年
七月五日既以南工局建字第三０六二九號函請補照，則該土地即非如告訴人所稱之不
許可建築，但告訴人竟不依雙方約定，配合上訴人辦理補照手續，致使上訴人興建之
建物被台南市政府派員拆除，上訴人至此始知被騙，提起詐欺告訴，而上訴人支付租
金之支票至此亦經兌領四張，迄八十六年八月間，告訴人未配合辦理補照，上訴人始
知被騙未再支付票款。（四）原判決以上訴人所稱被詐騙之租金與上訴人興建市場營
收比較，認被詐欺之上訴人豈有獲利多於被害人（即告訴人）之理，因而認定上訴人
所辯，不足採信。但未考量租金支出與市場營業收入，乃不同法律關係，本屬二事，
況且除上訴人自承之營業收入外，原判決並未就上訴人另有收入部分舉證，亦未扣除
上訴人投資成本，所謂上訴人獲利較多，顯然無稽，以此推論上訴人未被詐欺，自有
瑕疵。（五）原判決以：「上訴人提出之租賃契約書影本第九條係約定『承租人可在
租賃物上增建硬體建築物，如有申請建照許可時應用出租人名義申請建築執照』，其
中『可』及『如有』均係以手寫文字更動，經雙方同意蓋章於條文上方，足證雙方於
訂約時並不確定日後能否獲得建照許可。惟依該契約第六條約定，雙方約定租賃目的
限於經營黃昏市場，而黃昏市場之經營型態，必然興建硬體建物，該契約第九條乃興
建建物之條件，與訂約時是否確定日後能否獲得建照無關，況該契約復約定：「申請
建築執照至使用執照竣工完成，其一切手續由出租人負責辦理，」原判決以此認定上
訴人所辯無據，自有未當。（六）上訴人與告訴人簽約承租土地，目的在經營黃昏市
場，縱然雙方在訂約前均明知系爭土地限建，但限建並非禁建，則上訴人仍得依法申
領建照，出租人（即告訴人）依該契約第九條約定，亦應配合，上訴人於訂約後，依
正常手續申辦建照，嗣台南市政府於八十六年七月五日既以南工局建字第三０六二九
號函請上訴人補照，告訴人徒以系爭土地不能申請建照為由，拒絕配合，造成上訴人
興建之建物被拆除，上訴人思及告訴人簽約後，先要求第一期租金提早至八十六年三
月十五日兌付，兌領後二日即致函上訴人系爭土地只能經營活動式夜間攤販，嗣又不
配合辦理補照手續，呂金順又擅自與告訴人協議終止租約，乃於請教律師後，對告訴
人及呂金順提出詐欺告訴，所述全非無因，純係懷疑告訴人詐欺而申告，非完全出於
虛構，自與誣告罪之構成要件有間，原判決認定上訴人有誣告故意，有適用法則不當
之違法。（七）原判決事實欄認定：「於八十六年三月二十九日開張營業，甲○○僅
付租金新臺幣（下同）四十萬元後，即拒繳付租金」，與其理由論敘：「甲○○與告
訴人簽約雖係在八十六年二月二十一日，然而第一次租金的支票到期日係在八十六年
三月十五日」、「並於八十六年三月二十九日辦理開幕，且日後又再給付八十六年五
月份的租金」不相符合，有事實認定與理由矛盾之違法云云。
惟查原判決依憑上訴人在臺灣臺南地方法院檢察署八十六年度偵字第一０三一九號案
內供認：「投資四百萬元，是從八十六年三月初至四月初提出的，王南生投資一百多
萬元」、「從八十六年三月二十九日至八十六年六月二十九日收入七百多萬元」、於
同署八十七年度偵字第五九一三號案內供稱：「是從八十六年三月中旬搭建棚架」、
告訴人黃建豐於偵審中之指訴、證人呂金順在偵審中之證述、證人鄭妃珍、李宗杰在
臺灣臺南地方法院檢察署八十七年度偵續字第一六二號案內之證言、卷附告訴人寄予
上訴人之存證信函影本、租賃契約書影本及臺灣臺南地方法院公證書影本等證據資料
，認定上訴人有其事實欄所載之誣告犯行，已於理由內詳敘其調查證據之結果及取捨
證據認定之理由。並就上訴人否認犯罪之辯解，認非可採，予以指駁。就形式上觀察
，原判決並無適用法則不當、證據調查未盡、理由矛盾等違背法令之情形。至於上訴
意旨（一）所稱其與黃先霸對話之錄音帶及譯文，前經臺灣臺南地方法院檢察署檢察
官勘驗結果，認無從證明上訴人承租系爭土地時，不知該土地需要整體規劃始能建築
，有該署八十八年度偵續一字第一一號不起訴處分書影本在案可按（見偵查卷第十二
頁背面）。況且原審審判長於審判期日諭知調查證據完畢開始辯論前，詢問上訴人之
選任辯護人：「有何證據請求調查？」，其選任辯護人答稱：「無」，當時在場之上
訴人復無反對之表示（見原審卷第七十頁），其上訴意旨（一）至法律審之本院，未
具體指摘其提出何項有利之證據，原審未予調查，僅憑己意，任指原審證據調查未盡
，自不足以辨識原判決已具備違背法令之形式要件。再者證據證明力如何，屬事實審
法院自由判斷之職權，祇要不違背經驗法則、論理法則，即不容任指為違法。原判決
以告訴人之指訴與證人呂金順之證言，相互印證，認定渠二人之供述，堪予採信；並
以上訴人在臺灣臺南地方法院檢察署八十六年度偵字第一０三一九號案內供認：「投
資四百萬元，是從八十六年三月初至四月初提出的，王南生投資一百多萬元」、「從
八十六年三月二十九日至八十六年六月二十九日收入七百多萬元」、於同署八十七年
度偵字第五九一三號案內供稱：「是從八十六年三月中旬搭建棚架」，與證人鄭妃珍
、李宗杰在臺灣臺南地方法院檢察署八十七年度偵續字第一六二號案內之證言、卷附
告訴人寄予上訴人之存證信函影本、租賃契約書影本及臺灣臺南地方法院公證書影本
等證據資料，相互勾稽，認定上訴人簽訂系爭租賃契約之前，即知悉上開土地限建之
事，其因自認日後可以經由特殊管道取得建築執照，始決定投資。乃就上訴人否認犯
罪之辯解，一一加以指駁（見原判決第四頁第十七行至第八頁第六行），核屬事實審
法院無違於證據法則之採證認事自由判斷職權之合法行使，並未違法。至於告訴人曾
否違約不配合上訴人申辦補辦建照手續，不但與本件誣告之前提事實（即告訴人是否
與呂金順勾結，未告知上訴人系爭土地不能申請建築執照，仍佯稱該土地適合經營黃
昏市場，詐使上訴人向告訴人承租系爭土地）無關，反足認上訴人申告詐欺時，主張
：「告訴人明知系爭土地不能申請建照，仍加隱瞞」，應屬虛妄。上訴意旨（二）、
（三）、（四）、（五）任憑己意，對事實審法院無違於證據法則之採證認事自由判
斷職權之合法行使，再為單純事實上爭執，俱非合法之第三審上訴理由。再依原判決
事實記載，其係依憑上訴人先前申告告訴人詐欺之事實，認上訴人申告時虛構：「呂
金順與黃建豐勾結，事前未告知甲○○前開土地不能申請建築執照，欺騙甲○○向黃
建豐承租土地」之事實，誣指告訴人及呂金順詐欺，而告訴人曾否告知上訴人系爭土
地經政府限建不能申請建築執照，乃上訴人親身經歷之事，若曾告知此事，上訴人竟
以未告知為由，申告告訴人詐欺，自屬虛構事實。原判決據上開事實認定，論處上訴
人誣告罪刑，於法無違。上訴意旨（六）執此指摘原判決適用法則不當，自非合法。
至於原判決事實認定上訴人僅付四十萬元租金後，即拒再繳付，與理由說明：「甲○
○與告訴人簽約雖係在八十六年二月二十一日，然而第一次租金的支票到期日係在八
十六年三月十五日」、「並於八十六年三月二十九日辦理開幕，且日後又再給付八十
六年五月份的租金」，雖不符合，惟上訴人繳納租金若干，與其是否虛構：「呂金順
與黃建豐勾結，事前未告知甲○○前開土地不能申請建築執照，欺騙甲○○向黃建豐
承租土地」之事實，誣指告訴人犯罪無關，則上開瑕疵，對原判決既無影響，依刑事
訴訟法第三百八十條規定，仍難執為提起第三審上訴之合法理由。上訴意旨（七）執
此提起第三審上訴，難認適法。綜上所論，本件上訴違背法律上之程式，應予駁回。
據上論結，應依刑事訴訟法第三百九十五條前段，判決如主文。
中      華      民      國    九十二    年     十二     月     十九     日
                              最高法院刑事第一庭
                                  審判長法官  施  文  仁
                                        法官  林  永  茂
                                        法官  蕭  仰  歸
                                        法官  張  清  埤
                                        法官  林  開  任
      右正本證明與原本無異
                                              書  記  官
中      華      民      國    九十二    年     十二     月    二十六    日
                                                                        Ｋ


司法院資訊處製作；財團法人民間司法改革基金會備份。
